【裁判字號】    92,上訴,1816
【裁判日期】    920829
【裁判案由】    強盜等
【裁判全文】
臺灣高等法院刑事判決                          九十二年度上訴字第一八一六號
    上 訴 人  臺灣台北地方法院檢察署檢察官
    被    告  己○○
              乙○○
              丙○○
              甲○○
    指定共同
    辯 護 人  本院公設辯護人  丁○○
右上訴人因被告強盜等案件，不服臺灣臺北地方法院九十年度訴字第五六八號，中華
民國九十二年四月二十一日第一審判決（起訴案號：臺灣臺北地方法院檢察署八十九
年度偵字第一三○○七號），提起上訴，本院判決如左：
    主  文
上訴駁回。
    理  由
一、公訴意旨以：己○○、乙○○、丙○○、甲○○共同基於意圖為自己不法所有之
    犯意聯絡，於民國（下同）八十九年六月二十八日凌晨四時許，由己○○駕駛車
    牌號碼Ｍ３─９９７１號自用小客車內載乙○○等人，自台北市○○路某ＰＵＢ
    店，一路尾隨戊○○所搭乘由其堂兄羅松芳所駕駛之自用小客車，行至台北市○○區○○路一段八十三巷巷口豪麗飯店前時，以擋路方式誘告訴人下車，戊○○
    不疑有他，下車查看究竟，己○○等四人見計得逞，隨即下車合力強拉戊○○進
    入Ｍ３─９９７１號後車位內，令其交出隨身攜帶黑皮包一只（內有鑽石、黑珍
    珠、白珍珠、翡翠戒指各一只，翡翠耳環一對、郵局存摺一本、台灣銀行存摺一
    本、男用皮夾一個），戊○○不從，己○○等四人乃聯手圍毆戊○○，使之不能
    抗拒，任由己○○等人取其黑色皮包，己○○等得手後隨即駕車離去，適警巡邏
    當場查獲，並在己○○所駕駛之上開車輛內查獲前揭黑色皮包，因認己○○、乙○○、丙○○、甲○○均涉犯廢止前之懲治盜匪條例第五條第一項第一款及刑法
    第三百零一條第一項之妨害自由罪嫌。
二、按犯罪事實應依證據認定之，無證據不得推定其犯罪事實；又不能證明被告犯罪
    者，應為無罪之諭知，刑事訴訟法第一百五十四條、第三百零一條第一項分別定
    有明文。又告訴人之告訴，係以使被告受刑事訴追為目的，是其陳述是否與事實
    相符，仍應調查其他證據以資審認。再被害人之陳述如無瑕疵，且就其他方面調
    查又與事實相符，固足採為科刑之基礎，倘其陳述尚有瑕疵，則在未究明前，遽
    採為論罪科刑之根據，即難認為適法，業經最高法院五十二年台上字第一三００
    號、六十一年台上字第三０九九號著有判例。次按刑事訴訟法上所謂認定犯罪事
    實之證據，係指足以認定被告確有犯罪行為之積極證據而言，該項證據自須適合
    於被告犯罪事實之認定，始得採為斷罪資料。如未能發現相當證據，或證據不足
    以證明，自不能以推測或擬制之方法，以為裁判之基礎。又刑事訴訟上證明之資
    料，無論其為直接或間接證據，均須達於通常一般人均不致有所懷疑，而得確信
    其為真實之程度，始得據為有罪之認定，若其關於被告是否犯罪之證明未能達此
    程度，而有合理性懷疑之存在，致使無法形成有罪之確信，根據「罪證有疑，利
    於被告」之證據法則，即不得遽為不利被告之認定，此分別有最高法院二十九年
    上第三一０五號、四十年臺上字第八六號、七十六年臺上字第四九八六號判例可
    資參照。
三、公訴人認被告己○○、乙○○、丙○○、甲○○等涉犯前開強盜及妨害自由罪嫌
    ，係以下述各點為論據：
    (一)被告四人於警訊時，或辯稱受友人「小漢」電請，前往案發地點，見告訴人戊○○遭四、五名男子圍毆，下車查看究竟，被告甲○○反遭告訴人推一把，才
      會圍毆告訴人，或稱雙方發口角進而圍毆等等，被告四人彼此間於警訊初供內
      容，相互出入，可見其等所稱，係卸責之詞，難以採信。
    (二)被告甲○○四人於檢察官八十九年六月二十九日初次偵訊時改稱：「本與戊○○相識，不清楚其職業，只知其公司在台北市○○○路與敦化南路附近，案發
      當晚是戊○○打電約伊到大安路附近，雙方碰面後聊聊天，但後伊問戊○○為
      何騷擾伊女友林宛君，談論中發生口角並扭打，打完後，我們氣消，想說我們
      原是朋友，莊（英鑫）、張（魁元）才扶黃（永忠）上車至醫院，伊見其皮包
      已掉落地上，就在後座，後黃又與張（魁元）發生口角，他就自己跳車，往巷
      口跑」，而被告己○○則改稱：「與他們（指其他被告）相約跳舞，聽林（樹
      威）說有感情糾紛，當時綽號『土虱』（即戊○○）酒後騷擾其女友，當時黃
      在忠孝東路與敦化南路路口，我就開車去找他，黃（永忠）是與林（樹威）聯
      絡，黃（永忠）沒有打過我手機電話」，未幾又改稱：「是受『小漢』之託，
      我們就跟在黃（永忠）之車子後面，我們請他上車聊天（後稱他（指戊○○）
      沒有上我車子」。被告乙○○亦改稱：「我稱他（指戊○○）黃大哥，是林（
      樹威）介紹，林與黃大哥講話後，後來打起來，就一起打起來，後來不知何人
      說至醫院，我與莊（英鑫）扶黃大哥上車，黃坐在後座，後來我與黃在車上打
      起來，我與黃又下車打起來」。被告丙○○亦稱：「我與張（魁元）將黃扶上
      車子，後黃與張（魁元）在車上吵起來，所以黃又從右後門衝出去，警察就來
      了」等語，足見告訴人確遭被告四人強拉進入被告己○○所駕駛上揭車輛後座
      內，否則，倘如被告等所稱因其等圍毆告訴人，基於朋友立場，欲送告訴人去
      醫院就治，告訴人何須趁機跳車後逃跑？益徵告訴人是被告等強行拉入車內。
    (三)況本案係員警依勤務規定，適在案發地點附近巡邏，而該處是單行道巷子，巡
      邏警車停在巷口，被告等駕駛車輛是倒退行駛，員警見該巷口之賓館門口的花
      瓶被砸爛，認是青少年毆，故往前盤查，突見告訴人跑出來，當時告訴人身
      上的衣服破掉，嘴角、手上均有血跡，他一過來第一句話就稱有人搶他包包，
      當場指認被告，警員在被告的車內後座找到告訴人所指認的包包，經證人即員
      警劉茂林於偵查中到庭證稱屬實，亦為被告等所不爭執，足見告訴人的皮包是
      員警劉茂林在被告等所乘坐之車輛後車位內查獲。
    (四)檢察官偵查中，被告與告訴人達成和解，告訴人改稱：「是阿威打我大哥大，
      稱要談他女友「曉婷」，所以我堂哥送我去豪麗飯店第二０六室，然後雙方約
      在飯店樓下見面，打到一半，有位叫「阿丸」問我是否要去醫院，至於「曉婷
      」是何人，伊不知道」（見臺灣臺北地方法院檢察署八十九年七月十八日偵訊
      筆錄），嗣又稱：「（問究騷擾何人女友）阿威的女友，叫「小婷」，我認識
      二個月，但我沒有騷擾她，只是偶爾與她閒聊，又都是我打她的大哥大」、「
      阿威並稱要送我去醫院，又因我包包不在，所以請阿威幫我找找，後阿威將包
      包放在我左腳旁，我也不知，」（見臺灣臺北地方法院檢察署八十九年七月二
      十六日偵訊筆錄），可見告訴人因與被告等達成和解，而多方配合迴護被告等
      之詞，惟所稱內容，不僅前後矛盾，且有違常理，顯不足採信。
    (五)上揭犯罪事實業經被害人戊○○於警訊時指述歷歷，且被害人戊○○所有上揭
      黑色皮包確於被告等四人所乘之車牌號碼Ｍ３─９９７１號後車位查獲，並有
      贓物認領保管單附卷可查。
四、訊據被告己○○、乙○○、丙○○、甲○○等四人均否認有公訴人所指之強盜及
    妨害自由等犯行，被告己○○辯稱：伊係負責開車載其他被告至案發地點找告訴
    人，蓋甲○○、林宛君與告訴人戊○○三人間似有感情糾紛，伊曾下車打過告訴
    人，惟不知告訴人之皮包因何故會在伊車上後座等語；被告乙○○辯稱：當天甲○○先與告訴人討論有關感情事件，嗣二人發生爭執，伊下車欲拉開他們，因拉
    不動就一起扭打，之後伊扶告訴人上車就醫（因與告訴人係舊識），然在車上又
    與告訴人發生爭執，告訴人即下車叫警察等語；被告丙○○辯稱：當日甲○○與
    告訴人發生爭吵，伊下車勸架未果反被打，渠等並未搶告訴人之皮包，在警方查
    獲前伊不知有該皮包之存在，亦不知何以該皮包會在己○○之車上等語；被告甲○○辯稱：案發當天與告訴人約在告訴人所住宿之豪麗飯店附近，商談告訴人追
    求伊女友林宛君之事，當日告訴人已喝醉酒，伊問告訴人為何騷擾林宛君，談論
    中發生口角並扭打，告訴人受傷，羅方全有過來問發生何事？告訴人說沒事，伊
    想說大家原是朋友，故四人扶告訴人上車欲至醫院，嗣告訴人在車上又與被告乙○○發生口角，告訴人找被告乙○○下車打架，二人下車又發生拉扯，警車就過
    來，告訴人竟向警察謊稱遭搶，告訴人之皮包係因在拉扯中掉在地上，伊幫告訴
    人拾回，放置在車上，伊不知該皮包內有何物等語。
五、經查：
    (一)告訴人於警訊時雖指稱被告等人駕車堵住羅方全所駕駛之自用小客車，伊下車
      詢問，即遭被告等人強拉上車，再遭強搶皮包云云。然告訴人於檢察官訊問時
      ，翻異前詞，改稱案發當天與被告甲○○約在所住宿之豪麗飯店附近商談伊追
      求被告甲○○女友林宛君之事，當日伊已喝醉酒，被告甲○○問伊為何騷擾林
      宛君，談論中發生口角並扭打，伊受傷，羅方全有過來問發生何事？伊說沒事
      ，後來被告等人扶伊上車欲至醫院，伊請甲○○將其隨身攜帶之皮包拿過來，
      然伊在車上又與被告乙○○發生口角，伊找被告乙○○下車打架，二人下車又
      發生拉扯，警車就過來等語（見偵查卷第七十一頁）。嗣於原審審判時，其陳
      述亦大致如上，並一再闡明案發當日其因喝醉酒，且與被告等吵架，基於氣憤
      始向警方稱被告等搶其財物，並否認有跳車等語（見原審卷第一一五頁、第一
      一七頁至第一一八頁）。則告訴人既係本案之被害人，就本案發生經過之情形
      應知之甚稔，其陳述竟前後歧異，顯有瑕疵，揆諸前揭說明，尚難以其警訊時
      之證詞，遽採為被告四人論罪科刑之依據。
    (二)復觀諸告訴人於警訊時之證詞，告訴人謂被告等人駕車將羅方全所駕駛之自用
      小客車，伊下車詢問，即遭被告等人強拉上車，再遭強搶皮包云云。然被告四
      人如何得知告訴人身上帶有皮包？告訴人下車詢問被告等人攔車，理應有所警
      覺，豈有可能下車時還攜帶內有貴重物品之皮包？縱或告訴人果真攜帶皮包下
      車，被告等人有搶劫之意，以被告有四人之多，告訴人當時又已喝酒，要強劫
      告訴人身上之皮包易如反掌，何須要將告訴人強押上車，且既將告訴人強押上
      車後，理應載往他處，豈有可能當場再讓告訴人下車，此與常理大相違背。又
      告訴人於原審審判時，就其皮包何以放置在被告己○○車上後座乙節，與偵查
      中所述復不相同，另稱與被告等拉扯後，因渠等要將其送醫，其即由堂哥處將
      皮包取回，放置車上（見原審卷第一一七頁），益徵告訴人自警訊迄原審，就
      其皮包何以放置在被告己○○車上後座，所述情節更迭不一，前後扞格，其證
      詞自難採為對被告等不利之證據。
    (三)證人羅方全經原審暨本院傳訊均未到庭，然其於檢察官訊問時證稱，當天在案
      發現場碰到被告四人，其堂弟即告訴人與被告等人打招呼，伊將車停靠路邊，
      伊看到被告甲○○與告訴人發生拉扯，伊過去查看，被告等人向告訴人道歉，
      伊問告訴人有無事情？告訴人稱沒事，要伊回車上，後來告訴人上被告等人之
      車上，伊覺得奇怪，又走過去看，被告等人稱要送告訴人就醫，後還伊上車，
      不久發現告訴人又下車，走向伊，好像要問伊話，這時有三位被告走下來，此
      時警察就來了。按證人羅方全為告訴人之堂兄，衡情應無偏袒被告等人之必要
      ，然依其證詞，告訴人係主動上被告等人所駕駛之車輛，被告等人且向告訴人
      道歉，表示要送告訴人就醫，並無公訴人所指堵住其自用小客車，強押告訴人
      上車之情事。
    (四)至於公訴人認為被告等於警訊、偵查中之供詞，互有出入部分（詳前開三之(一)
      、(二)），僅係被告等此部分辯解可否採信而已，縱被告等此部分之辯解不能成
      立，仍非有積極證據足以證明被告等犯罪，否則不能遽為有罪之認定，是究不
      能以此遽認被告等犯罪（最高法院三十年上字第一八三一號判例意旨參照）。
    綜上所述，告訴人於警訊時之指訴不合常理，顯有瑕疵，而由證人羅方全之證詞
    觀之，被告等人並無妨害告訴人之自由，公訴人所提出之證據，不足以證明告訴
    人係遭被告等人強押上車，亦不能證明被告等人搶劫告訴人之皮包。此外，查無
    其他積極證據確切之證據足以證明被告等人有何妨害自由及強盜犯行，不能證明
    被告等犯罪，揆諸上開說明，自應為被告等無罪之諭知。
六、原審以不能證明被告等犯罪而諭知無罪之判決，經核並無不合。檢察官上訴意旨
    猶以：(一)本件告訴人於偵審中翻異前供，係肇因於兩造間已和解，始為有利於被
    告之證詞，案發當時，被害人若非遭被告強劫皮包，何以一見警方即下車求援？
    如果被告真心送被害人至醫院，為何要將被害人打傷？(二)依被告甲○○於偵查中
    所言，本案被害人乃係自行跳車逃逸，並非係遭被告驅逐下車。(三)證人羅方全之
    證詞不偏袒被害人或被告，不得以證人羅方全之證言，印證被害人在偵審所言有
    部分相合，即推定被害人在審判中所言應堪採信。(四)依被害人偵審時自相矛盾之
    證詞，可知其皮包始終在被害人之持有中，故應以被害人之警訊筆錄較為可採。
    (五)被告乙○○、甲○○與被害人熟識，案發當時知悉被害人攜有價值不菲之皮包
    ，而由甲○○邀集其餘被告攔路強劫被害人財物等情，指摘原判決不當，請求撤
    銷改判云云。惟查：本案被害人戊○○所述前後歧異，顯有瑕疵，尚難遽採，有
    如前述，證人羅方全與告訴人或被告間，並無特別好惡，其證言並無不能採信之
    處，至於被告等與告訴人間雖然熟識，但不得以此推論渠等有強盜之動機，又查
    無被告等強盜或妨害自由之情事，亦如前述。綜上，檢察官之上訴，為無理由，
    應予駁回。
據上論斷，應依刑事訴訟法第三百六十八條，判決如主文。
本案經檢察官彭坤業到庭執行職務。
中      華      民      國    九十二    年      八      月    二十九    日
                              臺灣高等法院刑事第二十四庭
                                  審判長法  官  陳  貽  男
                                        法  官  徐  世  禎
                                        法  官  李  世  貴
右正本證明與原本無異。
如不服本判決應於收受送達後十日內向本院提出上訴書狀，其未敘述上訴之理由者並
得於提起上訴後十日內向本院補提理由書（均須按他造當事人之人數附繕本）。
                                        書記官  魏  汝  萍
中      華      民      國    九十二    年      八      月    二十九    日


司法院資訊處製作；財團法人民間司法改革基金會備份。
